【裁判字號】    97,判,859
【裁判日期】    970918
【裁判案由】    商標異議
【裁判全文】
最  高  行  政  法  院  判  決
                                       97年度判字第859號
上  訴  人  甲○○○
(即參加人)
上  訴  人  經濟部智慧財產局
(即原審被告)
代  表  人  王美花
被 上訴 人  台灣萊雅股份有限公司
(即原審原告)
代  表  人  乙○
訴訟代理人  潘昭仙律師
            蘇儀騰律師
上列當事人間商標異議事件，上訴人甲○○○不服中華民國95年
7月27日臺北高等行政法院94年度訴字第2976號判決，提起上訴
，本院判決如下：
    主  文
原判決廢棄，發交智慧財產法院。
    理  由
一、上訴人甲○○○（下稱甲○○○）於民國（下同）91年6月
    19日以「優媚」商標（下稱系爭商標），指定使用於當時商
    標法施行細則第49條所定商品及服務分類表第3類之「牙膏
    、牙粉、牙水，燙髮液、捲髮直髮液，染髮劑、染髮定色劑
    ，香皂、藥皂、洗面乳、洗髮精、洗髮乳，潤髮乳、潤髮精
    ，髮膏、化粧水、香水精、護手乳液，睫毛膏、爽身粉」等
    商品，向上訴人經濟部智慧財產局（下稱智慧財產局）申請
    註冊，經核准列為審定第0000000號商標。嗣於92年3月14日
    被上訴人之前身即台灣保麗股份有限公司主張系爭商標申請
    註冊之前，其先使用據以異議之「優媚霜」商標（下稱據以
    異議商標）於染髮產品，系爭商標有違當時商標法第37條第
    14款規定，對之提起異議。嗣商標法於92年11月28日修正施
    行，智慧財產局乃依修正後商標法第89條第1項規定，對已
    核准審定之系爭商標逕予註冊。案經智慧財產局審查，以93
    年12月6日中台異字第920342號商標異議審定書為異議不成
    立之處分。被上訴人之前身即台灣保麗股份有限公司不服，
    提起訴願（其間更名為台灣萊雅股份有限公司），遭決定駁
    回後，被上訴人提起行政訴訟，經原審法院判決「訴願決定
    及原處分均撤銷。被告（即智慧財產局）就原告（即被上訴
    人）對於參加人（即甲○○○）91年6月19日申請審定第000
    0000號「優媚」商標異議事件，應作成異議成立之處分。…
    」甲○○○不服，乃提起本件上訴。
二、被上訴人於原審起訴主張：據以異議商標於系爭商標申請註
    冊前，已開始使用並廣為宣傳，此有輸入許可證、民生報、
    太平洋日報、民眾日報、大成報及聯合晚報之報紙廣告資料
    為證。且在被上訴人對外公開廣告「優媚霜」染髮產品之前
    ，並沒有任何人以「優媚」二字作為商標使用於染髮產品，
    故智慧財產局及訴願決定機關所謂「優媚」二字於染髮產品
    之創意性不高之推論，不僅武斷，亦缺乏證據。又被上訴人
    於89年12月6日就另一「營彩」染髮產品舉辦記者會後，甲
    ○○○之配偶簡壽福旋於89年12月16日搶先註冊「營彩」商
    標，再對被上訴人主張侵害其商標權，並由簡壽福之次子簡
    文祥任告訴代理人，惟經檢察官為不起訴處分確定。嗣因簡
    壽福寄發存證信函予被上訴人，被上訴人乃對簡壽福提出刑
    事告訴，雖經檢察官為不起訴處分，惟簡壽福於偵訊中自承
    「營彩」商標係由簡文祥使用，上開存證信函亦是簡文祥所
    寄發，足見甲○○○及其家屬專以註冊他人之知名商標為業
    。又甲○○○之家屬陸續向智慧財產局申請登記他人之知名
    商標甚多，而甲○○○及其家屬因經營美髮染髮業務，對於
    染髮產品之品牌及新產品之加入市場自會加以注意，衡諸常
    理，其係因業務關係知悉被上訴人公開宣傳銷售「優媚霜」
    染髮產品後，才搶先註冊系爭商標，故系爭商標顯違修正前
    商標法第37條第14款及修正後商標法第23條第1項第14款規
    定等語，爰求為判決撤銷訴願決定及原處分，並命智慧財產
    局作成異議成立之處分。
三、智慧財產局則以：系爭商標與據以異議商標圖樣相較，二者
    僅有字尾「霜」字之別，應屬近似之商標，且均指定使用於
    「染髮劑」等同一或類似商品，此亦為被上訴人及甲○○○
    所不爭執。又據以異議商標係於91年6月14日出現於報紙等
    媒體而對外公開使用，此一日期雖早於甲○○○於91年6月
    18日刊登在太平洋日報之「優媚洗面乳」廣告之日期，惟在
    此之前，僅有91年6月14日之民生報、91年6月18日之太平洋
    日報及91年6月18日之民眾日報將其染髮產品之品牌由「韻
    媚霜」更名為「優媚霜」之報導，所佔篇幅與被上訴人所稱
    之大且顯目尚屬有間，且分別距系爭商標申請註冊日僅數日
    ；又據以異議商標係以未經設計之「優媚霜」中文文字組成
    ，其創意性亦不高，因此尚難據現有證據資料即認甲○○○
    基於同業關係，應知悉據以異議商標之存在。至於被上訴人
    所舉甲○○○及其家屬不法行徑之例子與本件無關，尚難比
    附援引作為甲○○○有剽竊被上訴人創用之商標而搶先註冊
    之惡意等語，資為抗辯，爰求為判決駁回被上訴人在原審之
    訴。
四、甲○○○則以：甲○○○首創系爭「優媚」商標使用於洗面
    乳，而在申請之初，經查詢已有「優媚特」商標註冊於同一
    類商品，乃拖至91年間才申請；此外尚有數筆以「優媚」字
    串為商標申請註冊，經智慧財產局核准審定註冊者，可知此
    字串是現在常用辭句。而被上訴人突然將染髮產品之商標由
    「韻媚霜」改成「優媚霜」，惟其包裝不變，僅名稱改變；
    且被上訴人既於90、91及92年間大量申請商標，為何不申請
    註冊據以異議商標，而對系爭商標提起異議，顯見被上訴人
    知悉系爭商標存在，而意圖搭便車。被上訴人所提出之相關
    媒體對「優媚霜」之報導，均係其自填日期之報導，甲○○
    ○曾於商標異議陳述書質疑其真實性，請求智慧財產局命被
    上訴人提出原本，以證明其真實性等語，資為抗辯，爰求為
    判決駁回被上訴人在原審之訴。
五、原審撤銷訴願決定及原處分，暨命智慧財產局應就被上訴人
    對於甲○○○之系爭商標異議事件，作成異議成立之處分，
    係以：(一)系爭商標與據以異議商標圖樣相較，二者僅有字尾
    「霜」字之別，應屬近似之商標，且均指定使用於「染髮劑
    」等同一或類似商品之事實，為被上訴人及甲○○○所不爭
    執，並有商標註冊申請書、商標核准審定書、異議申請書、
    商標註冊簿附於原處分卷可稽，堪認為真實。(二)按商標法第
    37條第14款之立法理由，係以申請人為先使用人之代表人、
    代理人、代理商等關係，未得商標或標章所有權人之承諾而
    為申請註冊者，或以其他背於善良風俗之方法襲用他人商標
    或標章而為申請註冊者，有礙商場秩序須加以規範。是該條
    款旨在避免剽竊他人創用之商標或標章而搶先註冊，係基於
    民法上之誠實信用原則、防止消費者混淆及不公平競爭行為
    之基礎下，賦予先使用商標者，遭他人不法搶註其商標時之
    權利救濟機會，除參照巴黎公約第6條之7第1項及歐洲共同
    體商標規則第8條第3項規定，禁止代理人或代表人搶註商標
    外，並擴大其適用範圍及於契約、地緣、業務往來或其他關
    係，知悉他人商標存在而剽竊搶註商標之情形。至於知悉他
    人商標存在的原因為何，並未特別重要，只要能證明有知悉
    他人商標，進而以相同或近似之標章指定使用於同一商品或
    類似商品之標章者，即應認有該款之適用，而符合該款之立
    法意旨，此即為該款有「其他關係」之概括規定的緣由。從
    而「其他關係」應從寬加以解釋，即衡諸一般經驗法則，縱
    非直接知悉先使用商標之存在，亦係間接知悉先使用商標之
    存在，而惡意加以抄襲，自不應受商標法之保護。(三)另按智
    慧財產局所編印之商標法逐條釋義：「先使用人得以下列證
    據資料證明之，但不以下列事項為限：…五、因商標事件涉
    訟關係，先使用人與申請人曾互為商標爭議案對造當事人之
    智慧財產局商標評定書、異議審定書或撤銷處分書等相關資
    料…」中所謂「曾互為商標爭議案」，並未指明係訟爭本案
    ；依常理而言，只要先使用人與申請人曾經在他案就商標爭
    議互為對造當事人，雙方自然會對於他造之商標註冊或發表
    等情形特別注意；是以，應以先使用人與申請人曾經在他案
    就商標爭議互為對造當事人即為已足，而非限定須為本案之
    商標爭議案件，如此方可徹底杜絕剽竊他人創用之商標或標
    章而搶先註冊之情形，而符合修正後商標法第23條第1項第
    14款之立法意旨。(四)被上訴人之「Loreal Excellence Cre-
    me」系列染髮產品原以「『韻媚霜』加倍護髮染髮霜」為其
    中文名稱，自88年1月25日起取得行政院衛生署含藥化妝品
    之輸入許可證，並於91年4至6月間核准變更其中文名稱為「
    『優媚霜』加倍護髮染髮霜」，嗣被上訴人就同一系列不同
    色彩之染髮產品亦以其為中文名稱，陸續於91年10月及11月
    取得前述輸入許可證。而被上訴人則於91年6月間即以報紙
    廣告宣傳「優媚霜」染髮產品，此有行政院衛生署含藥化妝
    品之輸入許可證及民生報（6月14日）、太平洋日報（6月18
    日）、民眾日報（6月18日）、大成報（7月3日）及聯合晚
    報（7月13日）之報紙廣告資料在卷足憑，且為甲○○○所
    不爭執，洵堪認定。另「采研剪燙染造型沙龍公司」為甲○
    ○○家族所經營之事業，甲○○○及其配偶簡壽福皆為該公
    司之董事，其子簡文祥則為該公司之負責人，有營業登記資
    料公示查詢、公司基本資料查詢在卷可稽；且該公司所經營
    之「美容美髮服務業」、「理髮業」等，則與被上訴人之「
    優媚霜」商標所使用之護髮染髮產品密切相關；況簡壽福因
    「營彩」商標乙事，對於被上訴人之前身即台灣保麗股份有
    限公司之負責人西蒙，提起違反商標法案件，然經臺灣臺北
    地方法院檢察署檢察官於92年1月23日以92年度偵字第1435
    號為不起訴之處分；且依卷附智慧財產局（94）智商0840字
    第09480345030號商標評定書，台灣保麗股份有限公司與簡
    壽福曾就「營彩」商標互為商標爭議案件之對造，揆諸上開
    說明，被上訴人與甲○○○之間應足以認定有「曾互為商標
    爭議案」。系爭商標係於91年6月19日申請註冊，據以異議
    商標雖廣告刊登於系爭商標申請註冊日之前者，僅有91年6
    月14日之民生報、91年6月18日之太平洋日報及91年6月18日
    之民眾日報三則，然甲○○○以系爭商標指定使用於上揭「
    牙膏…爽身粉」等商品，核與據以異議商標指定使用於同為
    當時商標法施行細則第49條所定商品及服務分類表第3類之
    「牙膏…爽身粉」等商品，為同類商品，甲○○○既從事染
    髮產品之生意買賣，依經驗法則，甲○○○自當時常注意報
    紙有關美容美髮之相關產品之廣告，而不難知悉被上訴人之
    「優媚霜」產品存在。(五)綜上說明，被上訴人既已提出其前
    身與簡壽福前有商標爭議案件之存在，而因具有「其他關係
    」，知悉他人商標存在之證明資料；且甲○○○所經營之美
    容美髮行業亦與據以異議商標所使用之護髮染髮產品具有密
    切相關，甲○○○自應知悉據以異議商標存在之事實。綜上
    所述，被上訴人主張系爭商標違反修正前商標法第37條第14
    款及修正後商標法第23條第1項第14款之規定，自屬可採等
    詞，為其判斷之基礎。
六、本院按修正前商標法第37條第14款前段規定：「商標圖樣有
    左列情形之一者，不得申請註冊：…十四、相同或近似於他
    人先使用於同一商品或類似商品之商標，而申請人因與該他
    人間具有契約、地緣、業務往來或其他關係，知悉他人商標
    存在者。…」次按修正後商標法第23條第1項第14款前段規
    定：「商標有下列情形之一者，不得註冊：…十四、相同或
    近似於他人先使用於同一或類似商品或服務之商標，而申請
    人因與該他人間具有契約、地緣、業務往來或其他關係，知
    悉他人商標存在者。…」再按「商標法逐條釋義」就修正後
    商標法第23條第1項第14款釋義：「本款之適用，除申請人
    以『相同或近似於他人先使用於同一或類似商品或服務之商
    標』申請註冊之要件外，先使用人應舉證證明申請人『具有
    契約、地緣、業務往來或其他關係，知悉先使用商標之存在
    』的事實；先使用人得以下列證據資料證明之，但不以下列
    事項為限：…五、因商標事件涉訟關係，先使用人與申請人
    曾互為商標爭議案對造當事人之智慧財產局商標評定書、異
    議審定書或撤銷處分書等相關資料…。」經查，本件被上訴
    人所提出者為被上訴人與「簡壽福」曾互為「營彩」商標爭
    議案對造當事人之「評定申請書及評定理由書」（參見異議
    申請書附件8），而非被上訴人與「甲○○○」曾互為「優
    媚」或「優媚霜」商標爭議案對造當事人之「智慧財產局商
    標評定書、異議審定書或撤銷處分書等相關資料」，原判決
    認為所謂先使用人與申請人「曾互為商標爭議案」對造當事
    人者，不以先使用人與申請人「曾互為『先使用商標』爭議
    案」對造當事人為限，固非無見，惟先使用人與申請人「曾
    互為『其他商標』爭議案」對造當事人，充其量僅能證明申
    請人必知悉「其他商標」存在，不能證明申請人必知悉「先
    使用商標」存在，尚須有其他積極證據證明之，是原判決徒
    以被上訴人與簡壽福曾互為「營彩」商標爭議案對造當事人
    之評定申請書及評定理由書，即認定簡壽福之配偶甲○○○
    自然會對於被上訴人發表「優媚霜」染髮產品等情形特別注
    意，而知悉據以異議之「優媚霜」商標存在，尚嫌率斷。查
    被上訴人雖提出91年4、5及6月間中文品名由「『韻媚霜』
    加倍護髮染髮霜」變更為「『優媚霜』加倍護髮染髮霜」之
    行政院衛生署含藥化粧品許可證、臺北市政府衛生局藥物、
    化粧品廣告申請核定表、臺北市政府衛生局核准以電視宣播
    化粧品廣告內容之函、臺灣臺北地方法院檢察署92年度偵字
    第1435號不起訴處分書、采研剪燙染造型沙龍有限公司營業
    登記資料、存證信函、「采研」、「坎妮」、「PANTENE 」
    、「若碧絲KAOLAVENUS」、「若碧絲LAVENUS及圖」、「黎
    詩Rismy」、「巨星」、「巨星SUPER STAR 17及圖」及「
    F-ISMAR及圖」等商標申請登記資料及其產品目錄等影本，
    惟此均非被上訴人對外發表「優媚霜」產品之資料，甲○○
    ○無從由此知悉據以異議之「優媚霜」商標存在。另被上訴
    人固提出相關媒體就「優媚霜」產品所為之報導（參見異議
    申請書附件4），惟此均係剪報影本，並非報紙原本，其上
    既無報紙名稱，且無發行日期，而右上角人為註記之日期未
    經相關媒體認證，自難遽謂各該剪報為何報紙何日期之報導
    。原判決既於事實欄中「甲○○○主張」項下記載甲○○○
    曾於商標異議陳述書質疑相關媒體就「優媚霜」產品所為之
    報導之真實性，請求智慧財產局命被上訴人提出原本，以證
    明其真實性，卻於理由欄中記載甲○○○對於相關媒體就「
    優媚霜」產品所為之報導並不爭執，顯有矛盾；且觀諸原審
    之言詞辯論筆錄，甲○○○的確當庭爭執之，是原判決之論
    證核與卷證資料不符，其判決違背證據法則，當然違背法令
    。綜上所述，上訴論旨，指摘原判決違背法令，求予廢棄，
    為有理由，爰將原判決廢棄，復因甲○○○於爭訟程序中曾
    請求被上訴人提出相關媒體就「優媚霜」產品所為之報導之
    原本，爰將本件發交智慧財產法院查明後，另為適法之裁判
    。
七、據上論結，本件上訴為有理由。依行政訴訟法第256條第1項
    、第260條第1項、智慧財產案件審理法施行細則第5條第1項
    ，判決如主文。
中    華    民    國    97    年    9     月    18    日
                    最高行政法院第五庭
                        審判長法官  劉  鑫  楨
                              法官  帥  嘉  寶
                              法官  黃  淑  玲
                              法官  吳  慧  娟
                              法官  曹  瑞  卿
以  上  正  本  證  明  與  原  本  無  異
中    華    民    國    97    年    9     月    18    日
                              書記官  張  雅  琴


司法院資訊處製作；財團法人民間司法改革基金會備份。
